最高法院民事判決　　　　　　　　　　　　　　　　　九十一年度台再字第二六號
　　再 審原 告　戌 ○ ○
　　　　　　　　酉○○○
　　　　　　　　未 ○ ○
　　　　　　　　午 ○ ○
　　　　　　　　巳 ○ ○
　　　　　　　　申 ○ ○
　　　　　　　　卯 ○ ○
　　共　　　同
　　訴訟代理人　高 進 發律師
　　再 審被 告　己 ○ ○
　　　　　　　　庚 ○ ○
　　　　　　　　丙 ○ ○
　　　　　　　　壬 ○ ○
　　　　　　　　癸 ○ ○
　　　　　　　　戊 ○ ○
　　兼 右一 人
　　法定代理人　辰 ○ ○
　　再 審被 告　子 ○ ○
　　　　　　　　辛 ○ ○
　　　　　　　　乙 ○ ○
　　　　　　　　甲 ○ ○
　　　　　　　　丑 ○ ○
　　　　　　　　丁 ○ ○
　　　　　　　　寅○○○
右當事人間租佃爭議事件，再審原告對於中華民國九十年十一月十五日本院判決（九
十年度台上字第二○三三號），提起再審之訴，本院判決如左：
    主  文
再審之訴駁回。
再審訴訟費用由再審原告負擔。
    理  由
本件再審原告對於本院九十年度台上字第二○三三號確定判決以有民事訴訟法第四百
九十六條第一項第一款規定之情形，提起再審之訴。惟按民事訴訟法第四百九十六條
第一項第一款所謂適用法規顯有錯誤，係指確定判決所適用之法規，顯然不合於法律
規定，或與司法院現尚有效之解釋及大法官會議之解釋，或本院現尚有效之判例顯然
違反者而言。又第三審為法律審，其所為判決，以第二審判決所確定之事實為基礎，
故該條款所謂適用法規顯有錯誤，對第三審判決言，應以該判決依據第二審判決所確
定之事實而為之法律上判斷，有適用法規顯有錯誤之情形為限，至認定事實錯誤，取
捨證據失當或判決不備理由，則不在該條款適用之列。查本件前訴訟程序第二審判決
以：桃園縣八德巿大湳段九九六之一號土地（下稱系爭土地）前被劃為空軍總司令部
八彈庫原禁建區範圍內，嗣經桃園縣政府於民國七十三年八月二十日以七三府建都市
字第一○七四一二號函解除管制；又依空軍總司令部後勤署八六遊治三五一號及空軍
後勤司令部八六幸銀三六七三號函，系爭土地雖曾遭管制禁建，並未被禁耕，且於七
十三年間即解除管制，並無再審原告所指不能耕作之情形。再審原告雖以系爭土地前
位處空軍總司令部八彈庫原禁建區範圍內，形式上未禁止耕作，實際則因衛兵管制關
係，確實無法進入系爭土地進行耕作等詞為辯，惟依證人廖華興、江正俊之證詞，仍
不足以作為再審原告於七十三年以前不得在系爭土地上耕作之證明。況系爭土地自七
十三年以迄八十一年間再審原告在系爭土地上填土前均未耕作，為再審原告所不爭，
又經調閱台灣桃園地方法院（下稱桃園地院）八十一年五月十九日及同年十二月二十
二日八十一年度公字第一四九二及五二○八號公證卷證，於一四九二號卷內，公證人
載明意旨略以：經前往請求人（再審被告寅○○○）指界之系爭土地上實際體驗，系
爭土地部分（九九六之一號）正在填土，部分係水塘，其餘部分雜草叢生（如附照片
）；於五二○八號卷內，公證人記載略以：經前往請求人（同前）指界之系爭土地上
實際體驗，系爭土地部分（九九六之一號）除少部分堆置模板、填有土方外，其於大
部分雜草叢生，未見種植農作物（如附照片）。又再審原告未○○於上開履勘時日當
場對於照片所示位置為系爭土地並不爭執，是再審被告寅○○○主張其於八十一年間
二次請求桃園地院公證處至現場履勘系爭土地之現狀，其上並未種植農作物，雜草叢
生，堆置有模板等廢棄物等情，應堪採信。另系爭土地既未經依法禁耕，再審原告亦
未能證明軍方曾有權占有系爭土地，依空軍總司令部後勤署九十年四月十二日九十遊
綸字第二七一八號函說明三記載：亦未承認彈藥庫附近有挖掘消防蓄水池之情事，再
審原告又未能積極舉證證明包括空軍總司令部後勤署在內之軍方曾在系爭土地挖掘消
防蓄水池或水塘。再審原告所辯系爭土地遭軍方挖掘蓄水池，軍方撤離後，地主未加
填平，伊無法耕作係不可抗力，自非可採。又第一審法院於八十五年十一月八日至現
場勘驗測量前，再審原告在系爭土地上之耕作面積僅○點○九三○公頃，系爭土地之
面積為○點一九○○公頃，就耕作部分，再審被告主張再審原告係於八十五年五月間
向桃園縣八德市公所提出耕地租約之繼承、續約登記申請，始在該部分土地上插植竹
子，種植香蕉等情，再審原告先則不爭執，後雖稱係八十四年間所耕種云云，具見再
審原告就系爭土地約一半之部分，於八十四、五年間始有再行耕作之情事，另一半部
分，則廢耕達數十年之久，堪以認定。從而再審被告以系爭土地原承租人即再審原告
有耕地三七五減租條例第十七條第一項第四款所定非因不可抗力繼續一年以上不為耕
作之事實，於桃園縣八德市公所、縣政府耕地租佃委員會調解、調處時，向再審原告
為終止租約之意思表示，並以訴狀向再審原告再為終止租約之意思表示，於法核屬有
據，委無不合。備位聲明依耕地三七五減租條例第十七條第一項第四款之規定，終止
租約法律關係，請求再審原告將系爭土地返還於伊，應予准許等詞，因將第一審所為
關於備位聲明命再審原告返還土地部分之判決予以維持，駁回再審原告該部分之上訴
，其餘關於先位聲明及清除地上物部分備位聲明予以廢棄，駁回再審被告該部分之訴
（再審被告就此部分，未聲明不服）。原確定判決據以維持該第二審所為再審原告敗
訴之判決，經核並無適用法規顯有錯誤之情形。至再審意旨所稱台灣高等法院八十九
年度上更(一)字第三二七號判決未認定系爭土地已否被挖成蓄水池；伊曾抗辯蓄水池係
空軍第八彈藥庫營區所挖，並提出證據，事實審法院未予置理，亦未交待不採之理由
；伊並已抗辯系爭土地一半種有香蕉、竹子，另一半自七十九年間開始購買水泥塊、
模板、廢棄土等建築材料大量填池，因所填為水泥塊、模板等建築材料，系爭土地根
本不能耕作，並非伊故意不耕作，倘伊不耕作十幾年而廢耕，再審被告何以拖延至八
十五年始起訴，乃竟漏未審酌；且事實審法院認定公證卷上雜草叢生及堆置模板照片
位置係在系爭土地上，認定事實有重大瑕疵，未盡調查之能事等情，伊於提出第三審
上訴理由狀已為指摘，乃原確定判決未交待其不採之理由云云，均核屬前訴訟程序第
二審確定判決認定事實是否錯誤、取捨證據有無失當或判決不備理由之問題，揆諸首
揭說明，均不在該條款適用之列；另再審被告於第二審更審時已陳明：伊主張再審原
告有耕地三七五減租條例第十六條第一、二項及同條例第十七條第一項第四款所規定
之不自任耕作及非因不可抗力繼續一年以上不為耕作之事實及法律關係，本於租約無
效之所有物返還請求權，終止租約，租賃關係消滅之租賃物、所有物返還請求權而為
請求，該不同之二原因事實所生不同法律關係不能兩立之訴訟標的，僅有單一聲明，
伊係以先後（備）位之順序請求審判等語（見原審更(一)卷一八八頁）。前訴訟程序第
二審判決主文將第一審所為依耕地三七五減租條例第十六條第二項規定命再審原告交
還土地（即先位之訴）及命將地上物清除部分（包括備位之訴）廢棄，改判駁回再審
被告該部分之訴，並維持第一審所為依耕地三七五減租條例第十七條第一項第四款規
定命再審原告交還土地部分之判決（即備位之訴），駁回再審原告此部分之上訴，核
無不當，難謂有判決主文與理由矛盾之處。又戊○○於前訴訟更審程序已由辰○○為
其法定代理人，並委任陳忠輝律師為訴訟代理人（見前訴訟程序原審上更(一)卷三一頁
），前訴訟程序第二審判決漏列，僅屬判決更正之問題。另九十年十二月二十日之證
明書係在原確定判決之後，非原確定判決所能審酌。再審原告執以指摘原確定判決適
用法規顯有錯誤，提起本件再審之訴，非有理由。
據上論結，本件再審之訴為無理由，並依民事訴訟法第七十八條，判決如主文。
中      華      民      國    九十一    年      五      月     十七     日
                              最高法院民事第六庭
                                  審判長法官  吳  正  一
                                        法官  劉  福  來
                                        法官  黃  義  豐
                                        法官  朱  建  男
                                        法官  沈  方  維
      右正本證明與原本無異
                                              書  記  官
中      華      民      國    九十一    年      六      月      五      日
